【裁判字號】    98,訴,315
【裁判日期】    981112
【裁判案由】    偽造文書等
【裁判全文】
臺灣宜蘭地方法院刑事判決               98年度訴字第315號
公  訴  人  臺灣宜蘭地方法院檢察署檢察官
被      告  丁○○
上列被告因偽造文書等案件，經檢察官提起公訴（98年度偵字第
2078號），本院判決如下：
    主  文
丁○○共同連續犯行使偽造私文書罪，處有期徒刑拾月。減為有
期徒刑伍月，如易科罰金，以銀元參佰元即新台幣玖佰元折算壹
日。如附表「沒收部分」欄所示照片、署名、印文均沒收。
    犯罪事實
一、丁○○、莊朝棠（業經台灣士林地方法院判決確定）、綽號
    「一元」之不詳姓名年籍成年男子，基於共同意圖為自己不
    法所有及行使偽造私文書、特種文書與詐欺取財之概括犯意
    聯絡與行為分擔，丁○○先於民國95年4月16日前之某時，
    將有共同犯意聯絡之己○○（業經台灣士林地方法院檢察署
    檢察官為不起訴處分確定）所提供之丙○○身分證、汽車駕
    駛執照，換貼莊朝棠之照片後，由莊朝棠於95年4月16日下
    午1時10分許持如附表編號一、二所示變造之丙○○國民身
    分證、駕駛執照，在台北市大同區○○○路175號「日豐汽
    車租賃公司」（以下簡稱日豐公司），向日豐公司負責人戊○○佯稱欲租用車輛，經戊○○查驗以及影印上開經變造之
    丙○○證件並填載租用人丙○○之年籍資料於附表編號三所
    示汽車租賃約定書之承租人欄，莊朝棠並於上開約定書之立
    約人簽署自己姓名後，使戊○○陷於錯誤，誤以莊朝棠將於
    契約約定之還車時間將車輛歸還而交付戊○○所有車牌號碼
    9675-DB自小客車（以下簡稱系爭車輛）予莊朝棠，莊朝棠
    旋將系爭車輛交予丁○○使用，而足以生損害於丙○○、戊○○及日豐公司。丁○○取得系爭車輛後，隨即於同年月20
    日由有共同犯意之不詳姓名年籍之成年人，在交通部公路總
    局新竹區監理所中壢監理站，冒用戊○○、庚○○之名義，
    偽造如附表編號四、編號五所示之戊○○、庚○○之署名及
    印文於汽機車過戶登記書，以為辦理系爭車輛由戊○○讓與
    庚○○之意思之過戶及異動申請，而偽造上開私文書，並提
    出於監理站而行使之，使不知情之監理站人員，將上開不實
    之過戶異動資料登載於職務上所掌管之車籍資料上，並於上
    開過戶登記書蓋用審查合格之印戳，而足以生損害於邱宥寬
    、庚○○及監理機關管理車輛車籍之正確性。丁○○隨後再
    與不知情友人陳俊榮聯繫，經陳俊榮介紹得知不知情之甲○○有購車意願。丁○○遂於同年月21日與有共同犯意聯絡之
    綽號「一元」之男子，連同系爭車輛一同駛至宜蘭縣羅東鎮
    ○○路之逸之園茶藝館與甲○○會面並進行交易，期間由綽
    號「一元」之男子假冒「庚○○」名義與甲○○洽談，而將
    系爭車輛以30萬元之價格出售予甲○○，甲○○隨即透過不
    知情之友人莊仁山（庚○○、甲○○、莊仁山業經臺灣宜蘭
    地方法院檢察署檢察官為不起訴處分），而以介紹人之身分
    ，將系爭車輛以34萬5千元之價格轉售不知情之江永茂，且
    由綽號「一元」之人以賣方之身分在中古汽車買賣合約書上
    偽造如附表編號六所示庚○○之署名及印文，與不知情之乙○○簽署買賣合約，而偽造附表編號六所示之私文書，乙○○因此陷於錯誤而付清款項後，並於同日下午1時10分許實
    際占有系爭車輛，同年月24日在上開監理所宜蘭監理站，綽
    號「一元」之人再偽造如附表編號七所示庚○○簽名及印文
    於汽機車過戶登記書，並行使附表編號四、五所示之使公務
    員登載不實文書，以為辦理上開車輛由庚○○讓與乙○○之
    意思之過戶及異動申請，而偽造上開私文書，並提出於監理
    站而行使之，使不知情之監理站人員，將上開不實之過戶異
    動資料登載於職務上所掌管之車籍資料上，並於上開過戶登
    記書蓋用審查合格之印戳，足生損害於乙○○、庚○○及監
    理機關管理車輛之正確性。嗣至同年月27日因戊○○覓無上
    開車輛行蹤，而查詢到上述車輛業經遭過戶至乙○○名下，
    經乙○○得知系爭車輛原係租車業者所有，而對莊仁山、甲○○、庚○○提出告訴，經循線追查，始知上情。
二、案經乙○○告訴暨臺灣宜蘭地方法院檢察署檢察官自動檢舉
    偵查後起訴。
    理  由
一、訊據被告丁○○矢口否認有何上開犯行，辯稱僅是陪同莊朝
    棠前往台北，但租車係莊朝棠一人所為，租車過程與內情均
    不知情，也沒有提供上開變造丙○○身分證、駕駛執照予莊
    朝棠，嗣後也沒有使用租來之系爭車輛；只是後來綽號「一
    元」之男子說有車要賣，我才代為詢問陳俊榮介紹欲購車之
    人，但對於實際交易情形並不知情等語為辯。然查：
（一）上開共犯莊朝棠持經被告丁○○換貼莊朝棠照片之如附表
      編號一、二所示證件，與共犯己○○、被告丁○○前往台
      北，並由共犯莊朝棠出面向日豐公司租得系爭車輛，得手
      後並將系爭車輛交由被告丁○○等情，業據證人莊朝棠、
      己○○於檢察官偵查時指證甚詳。
（二）另被告丁○○經由證人陳俊榮覓得系爭車輛買主即證人甲○○，並由證人甲○○於95年4月21日在宜蘭縣羅東鎮○○路逸之園茶藝館與被告丁○○、綽號「一元」之人洽談
      車輛買賣事宜，嗣後因有價差利潤，而再經證人甲○○之
      友人莊仁山之介紹將系爭車輛轉售證人乙○○等情，亦經
      證人陳俊榮、甲○○、莊仁山、乙○○分別於警詢時、檢
      察官偵查時或本院審理時指證甚詳。
（三）而系爭車輛上開承租過程、買賣過程以及同95年4月20日
      辦理由戊○○讓與庚○○之過戶及異動申請、同年月24日
      辦理由庚○○讓與乙○○之過戶及異動申請等情，亦均有
      附表「文件名稱」欄所示文件在卷可憑。
（四）而被告丁○○雖以前詞置辯。然被告丁○○自承租車當日
      曾經駕駛過系爭車輛，且系爭車輛經綽號「一元」於宜蘭
      縣羅東鎮○○路逸之園茶藝館與甲○○交易且談論價格時
      亦在場，且證人甲○○自承有將系爭車輛駛離上開茶藝館
      而至其友人莊仁山處查驗車況，顯見被告丁○○對於即將
      交易出售之車輛即係共犯莊朝棠日前承租而來之系爭車輛
      一節，應無不知。再者，被告丁○○係經由證人陳俊榮代
      覓購車者，則被告丁○○對於即將出售之車輛之重要資訊
      包括廠牌、形式、排氣量等應知之甚詳，否則衡情證人陳
      俊榮無從尋覓欲購車者。是以被告丁○○既知悉系爭車輛
      係承租而來，且隔日即就系爭車輛對外尋覓購車者，更進
      而在系爭車輛交易場合商談車輛出售事宜，顯見被告丁○○對於上開犯罪事實即難以巧合或不知情為理由而推諉卸
      責。更見上開證人莊朝棠、己○○所為指訴被告丁○○參
      與上開犯罪事實一節非虛。從而，綜上所述，被告丁○○
      上開犯行已臻明確，自應依法論科。
二、查被告丁○○行為後，刑法部分條文於94年2月2日經總統公
    布修正，並自95年7月1日起施行。又刑法施行法增訂第1條
    之1，亦於95年6月14日經總統公布，並自同年7月1日起施行
    。按行為後法律有變更者，適用行為時之法律，但行為後之
    法律有利於行為人者，適用最有利於行為人之法律，現行刑
    法第2條第1項定有明文。此條規定係規範行為後法律變更所
    生新舊法律比較適用之準據法，是刑法第2條本身雖經修正
    ，但刑法第2條既屬適用法律之準據法，本身尚無比較新舊
    法之問題，於新法施行後，應一律適用裁判時之現行刑法第
    2條之規定，為「從舊從輕」之比較，合先敘明。次按，本
    次刑法修正之比較新舊法，應就罪刑有關之共犯、未遂犯、
    想像競合犯、牽連犯、連續犯、結合犯，以及累犯加重、自
    首減輕暨其他法定加減原因（如身分加減）與加減例等一切
    情形，綜其全部罪刑之結果而為比較（最高法院95年5月23
    日95年度第8次刑庭會議著有決議可資參照）。經查：
（一）刑法第212條、第214條、第339條第1項有罰金刑之規定，
      而修正前刑法第33條第5款規定：「主刑之種類如左：五
      、罰金：1元以上。」換算新臺幣後，為新臺幣3元以上。
      惟被告行為後修正後刑法第33條第5款規定：「主刑之種
      類如下：五、罰金：新臺幣1千元以上，以百元計算之。
      」經比較修正前後關於科處罰金刑之最低刑度規定，應適
      用被告行為時法即修正前刑法第33條第5款之規定較有利
      於被告。
（二）又修正後刑法已刪除連續犯、牽連犯規定，此刪除雖非犯
      罪構成要件之變更，但顯已影響行為人刑罰之法律效果，
      自屬法律有變更。本案如適用修正後之刑法，將以數罪論
      處併罰，是比較新、舊法結果，適用修正前刑法有關牽連
      犯、連續犯之規定，較有利於被告。
（三）綜上所述，經綜合比較上開法律變更之情形，以94年2月2
      日修正公布前之規定對於被告較為有利，依據修正後刑法
      第2條第1項前段之規定，即應適用修正前之上開刑法規定
      ，合先敘明。
三、核被告丁○○所為，係犯刑法第216條、第212條之行使變造
    特種文書罪、刑法第216條、第210條行使偽造私文書、刑法
    第216條、214條之行使使公務員登載不實罪及刑法第339條
    第1項之詐欺取財罪。而被告丁○○變造特種文書、偽造私
    文書及使公務員登載不實之行為，為行使變造特種文書、行
    使偽造私文書、行使使公務員登載不實文書之階段行為；偽
    刻印章、偽造印文則為偽造私文書之部分行為，均不另論罪
    。被告丁○○上開多次行使偽造私文書、詐欺取財之行為，
    時間緊接，所犯構成要件相同，顯係基於概括犯意為之，為
    連續犯，應依法各論以一連續行使偽造私文書、連續詐欺取
    財罪，並均加重其刑，而上開行使變造特種文書、連續行使
    偽造私文書、行使使公務員登載不實文書及連續詐欺取財罪
    間，具有方法、結果之牽連關係，應從一重之連續行使偽造
    私文書罪處斷。而被告丁○○上開所為，與莊朝棠、己○○
    、綽號「一元」之成年男子及不詳姓名之成年男子有犯意聯
    絡與行為分擔，均為共同正犯。爰審酌被告犯罪之動機、目
    的、向租車公司詐得汽車後出售而詐得款項之手段、對被害
    人造成之損害，及犯罪後仍否認犯行且未與被害人達成和解
    之犯後態度等一切情狀，量處如主文所示之刑。
四、附表編號一、二所示莊朝棠照片，為共犯莊朝棠所有並供犯
    罪之用，雖未經扣案，但無證據證明已經滅失，應依刑法第
    38條第1項第2款宣告沒收。而附表編號四、五、六、七所示
    文件，其中如附表「沒收部分」欄所示偽造署押、印文應依
    刑法第219條宣告沒收。
五、又被告之犯罪時間在96年4月24日以前，經核並無中華民國
    九十六年罪犯減刑條例第3條所定不予減刑或該條例第5條所
    定不得減刑之情形，應依該條例第2條第1項第3款之規定予
    以減刑，且被告丁○○行為後，刑法第41條第1項業已修正
    ，修正前刑法第41條第1項前段規定：「犯最重本刑為五年
    以下有期徒刑以下之刑之罪，而受六個月以下有期徒刑或拘
    役之宣告，因身體、教育、職業、家庭之關係或其他正當事
    由，執行顯有困難者，得以一元以上三元以下折算一日，易
    科罰金。」，該時易科罰金之折算標準，依修正前罰金罰鍰
    提高標準條例第2條前段（現已刪除）之規定，係就其原定
    數額提高為100倍折算1日，亦即被告行為時之易科罰金折算
    標準，應以銀元300元折算1日，經折算為新臺幣後，應以新
    臺幣900元折算為1日。惟95年7月1日修正公布施行之刑法第
    41條第1項前段規定：「犯最重本刑為五年以下有期徒刑以
    下之刑之罪，而受六個月以下有期徒刑或拘役之宣告者，得
    以新臺幣一千元、二千元或三千元折算一日，易科罰金。」
    。是以，比較修正前後易科罰金之折算標準，以修正公布施
    行前刑法之規定，較有利於被告，自應再依刑法第2條第1項
    前段，適用修正前刑法第41條第1項前段規定，定其易科罰
    金之折算標準。
據上論斷，應依刑事訴訟法第299條第1項前段、刑法第2條第1項
前段、第28條、第216條、第212條、第210條、第214條、第339
條第1項、第38條第1項第2款、第219條、修正前刑法第55條、第
56條、第41條第1項前段、刑法施行法第1條之1、修正前罰金罰
鍰提高標準條例第2條、現行法規貨幣單位折算新台幣條例第2條
、中華民國九十六年罪犯減刑條例第2條第1項第3款、第7條、第
9條，判決如主文。
本案經檢察官劉憲英到庭執行職務。
中    華    民    國    98    年    11    月    12    日
                  刑事第四庭審判長法  官  林楨森
                                  法  官  鄧晴馨
                                  法  官  蔡仁昭
以上正本證明與原本無異。
如不服本判決應於收受送達後十日內向本院提出上訴書狀，並應
敘述具體理由；其未敘述上述理由者，應於上訴期間屆滿後二十
日內向本院補提理由書(均須按他造當事人之人數附繕本)「切勿
逕送上級法院」。
                                  書記官  陳建宇
中    華    民    國    98    年    11    月    12    日
附表
 ┌──┬──────┬────────┬────────┐
 │編號│文件名稱    │偽（變）造情形  │沒收部分        │
 ├──┼──────┼────────┼────────┤
 │一  │變造丙○○身│換貼莊朝棠照片  │變造丙○○身分證│
 │    │分證        │                │上換貼莊朝棠之照│
 │    │            │                │片壹張沒收      │
 ├──┼──────┼────────┼────────┤
 │二  │變造丙○○汽│換貼莊朝棠照片  │變造丙○○汽車駕│
 │    │車駕駛執照  │                │駛執照上換貼莊朝│
 │    │            │                │棠照片壹張沒收  │
 ├──┼──────┼────────┼────────┤
 │三  │95年4月16日 │無              │無              │
 │    │汽車租賃約定│（首行承租人欄林│                │
 │    │書          │玉格姓名僅為識別│                │
 │    │            │之用，非署押之性│                │
 │    │            │質；而立約人欄則│                │
 │    │            │係莊朝棠自行簽名│                │
 │    │            │，並無偽造）    │                │
 ├──┼──────┼────────┼────────┤
 │四  │95年4月20日 │原車主名稱欄偽造│偽造庚○○署名及│
 │    │汽車過戶登記│庚○○署名及印文│印文各壹枚、偽造│
 │    │書          │各壹枚、新車主名│戊○○署名及印文│
 │    │            │稱欄偽造戊○○署│各壹枚均沒收。  │
 │    │            │名及印文各壹枚  │                │
 ├──┼──────┼────────┼────────┤
 │五  │95年4月20日 │原車主名稱欄偽造│偽造戊○○署名壹│
 │    │汽機車各項異│戊○○署名及登記│枚及印文貳枚沒收│
 │    │動登記書    │書內偽造印文共貳│。              │
 │    │            │枚              │                │
 ├──┼──────┼────────┼────────┤
 │六  │95年4月21日 │託售人（賣方）欄│偽造庚○○署名壹│
 │    │中古汽車買賣│偽造庚○○署名壹│枚、印文肆枚沒收│
 │    │合約書      │枚以及合約書內偽│。              │
 │    │            │造印文肆枚（合約│                │
 │    │            │書首行立約人欄所│                │
 │    │            │載庚○○字樣並非│                │
 │    │            │簽名，非署押）  │                │
 ├──┼──────┼────────┼────────┤
 │七  │95年4月24日 │原車主名稱欄偽造│偽造庚○○署名及│
 │    │汽機車過戶申│庚○○署名及印文│印文各壹枚沒收  │
 │    │請登記書    │各壹枚          │                │
 └──┴──────┴────────┴────────┘
附錄本案論罪科刑法條：
中華民國刑法第216條
（行使偽造變造或登載不實之文書罪）
行使第210條至第215條之文書者，依偽造、變造文書或登載不實
事項或使登載不實事項之規定處斷。
中華民國刑法第212條
（偽造變造特種文書罪）
偽造、變造護照、旅券、免許證、特許證及關於品行、能力服務
或其他相類之證書、介紹書，足以生損害於公眾或他人者，處1
年以下有期徒刑、拘役或3百元以下罰金。
中華民國刑法第210條
（偽造變造私文書罪）
偽造、變造私文書，足以生損害於公眾或他人者，處5年以下有
期徒刑。
中華民國刑法第214條
（使公務員登載不實罪）
明知為不實之事項，而使公務員登載於職務上所掌之公文書，足
以生損害於公眾或他人者，處3年以下有期徒刑、拘役或5百元以
下罰金。
中華民國刑法第339條第1條
（普通詐欺罪）
意圖為自己或第三人不法之所有，以詐術使人將本人或第三人之
物交付者，處5年以下有期徒刑、拘役或科或併科1千元以下罰金
。
中華民國刑法第219條
（沒收之特例）
偽造之印章、印文或署押，不問屬於犯人與否，沒收之。


司法院資訊處製作；財團法人民間司法改革基金會備份。
